【裁判字號】    97,消債抗,46
【裁判日期】    980803
【裁判案由】    更生事件
【裁判全文】
臺灣屏東地方法院民事裁定            97年度消債抗字第46號
抗  告  人  甲○○
上列抗告人因更生事件，對於中華民國97年10月17日本院裁定（
97年度消債更字第248號 ），提起抗告，本院裁定如下：
    主  文
原裁定廢棄。
抗告人甲○○自民國九十八年八月三日下午四時起開始更生程序
。
命司法事務官進行本件更生程序。
    理  由
一、原裁定意旨略以：抗告人因積欠各銀行現金卡、信用卡及信
    用貸款債務共新台幣（下同）1,749,362 元，於民國95年6
    月間，依金融主管機關協調成立之中華民國銀行公會會員，
    辦理消費金融案件無擔保債務協商機制，與最大債權金融機
    構協商成立，約定自95年6 月起，分120 期，0 利率，每月
    攤還14,578元，惟抗告人自96年7 月起即未再依協商條件履
    行。抗告人95、96年所得總額各為299,765 元及297,031 元
    ，平均每月所得24,866元，其配偶林寶山95、96年所得總額
    各為863,375 元及612,910 元，另擁有屏東縣內埔鄉○○村
    ○○路314 號7 樓房屋（含基地)， 並非經濟狀況不良。抗
    告人之子林志榮出生於79年6 月17日，已將近成年，其95、
    96年所得總額各為133,267 元及185,319 元，抗告人之女林
    育萱出生於81年2 月3 日，96年所得總額亦有54,000元，則
    均已具有部分自立能力。又抗告人雖罹患腦下垂體腫瘤，於
    91年5 月30日開刀切除，並定期門診追蹤治療，且因罹患憂
    鬱症而接受門診治療，惟次數並非甚多，其費用尚非難以支
    應。以抗告人平均每月收入24,866元，扣除依協商條件應償
    還之14,578元，尚剩10,288元，足供維持其本人之生活，並
    分擔2 名子女日常生活所需，堪認抗告人並無因不可歸責於
    己之事由致履行顯有重大困難之情形。從而，抗告人聲請更
    生即屬要件不備，且又無從補正，應依消費者債務清理條例
    第8 條之規定，以裁定駁回之等語。
二、抗告意旨則以：抗告人在屏東縣潮州鎮茂隆骨科醫院擔任行
    政工作，每月薪資約23,000元，抗告人之夫林寶山亦有負債
    問題，其名下房屋已被聲請拍賣，抗告人之子林志榮原就讀
    高職，因建教合作而有些微所得，惟就讀大學後已不再有任
    何收入，至抗告人之女林育萱則係利用課餘時間打工，單憑
    其收入尚不足以維持生活。抗告人因理財不當，積欠銀行高
    額債務，每月利息超過3 萬元，95年6 月間與最大債權銀行
    協商，迫於現實，不得不接受每月償還14,578元之協商條件
    ，以抗告人收入微薄，有病在身，須長期追蹤治療，並須分
    擔扶養子女之費用而言，該協商條件實際上並非抗告人所能
    負擔，因此抗告人苦撐數期，終至無以為繼而毀諾，未再履
    行協商條件。按協商成立時，債務人之收入於扣除其個人及
    受扶養者必要之生活費用後，即已不足清償協商之金額者，
    應認符合消費者債務清理條例第151 條第5 項、第6 項所定
    因不可歸責於己之事由致履行顯有重大困難之情形，原裁定
    謂抗告人並無因不可歸責於己之事由致履行顯有重大困難之
    情形，並進而駁回抗告人更生之聲請，容有未洽等語，對原
    裁定聲明不服提起抗告，求予廢棄原裁定，另為准予開始更
    生之裁定。
三、經查：抗告人任職於屏東縣潮州鎮茂隆骨科醫院，其95、96
    年所得各為299,765 元及297,031 元，平均每月為24,867元
    （未滿1 元部分4 捨5 入，下同）；其配偶林寶山95、96年
    所得各為863,375 元及612,910 元，平均每月為61,512元；
    其子林志榮出生於79年6 月17日，95、96年所得各為133,26
    7 元及185,319 元，平均每月為13,274元；其女林育萱出生
    於81年2 月3 日，96年所得為54,000元，平均每月為4,500
    元。抗告人因積欠台新銀行、台北富邦銀行、國泰世華銀行
    、匯豐銀行、玉山銀行、萬泰銀行、中國信託銀行、華南銀
    行、友邦信用卡公司現金卡、信用卡及信用貸款共約1,632,
    289 元，不能清償，於95年6 月間，依金融主管機關協調成
    立之中華民國銀行公會會員辦理消費金融案件無擔保債務協
    商機制，與最大債權金融機構台新銀行成立，自95年6 月起
    ，分1 20期，於每月10日以14,578元依各債權銀行債權金額
    比例清償各項債務，至全部清償為止。抗告人繳至96年5 月
    ，96年6 、7 、8 月未繳，96年9 、10月補繳2 期後，即未
    再履行等情，業據抗告人陳明在卷，並有戶籍謄本、稅務電
    子閘門財產所得調件明細表、協議書、無擔保債務還款計劃
    、財團法人金融聯合徵信中心當事人綜合信用報告及存摺附
    卷可稽，堪信為實在。
四、準上所述，縱認林志榮已能自食其力，而無須父母扶養，但
    林育萱平均每月僅有4,500 元之收入，不足以維持其生活，
    且並無證據足以證明抗告人之夫林寶山全額負擔林育萱之扶
    養費用，自應認定抗告人與林寶山平均負擔林育萱之扶養費
    用，即各負擔2 分之1 ，方屬公允。又依內政部社會司頒訂
    之97年台灣省最低生活費每人每月9,829 元計算，抗告人每
    月之生活費9,829 加上其應分擔之林育萱扶養費用2,665 元
    【（0000－0000）×1/2 ＝2665】，其每月必要之支出至少
    為12,494元。則抗告人平均每月收入24,867元，扣除必要之
    支出12,494元，僅剩12,373元，顯然無法負擔其依前述協商
    成立每月所應清償之14,578元。
五、按債務人與金融機構協商成立者，不得聲請更生或清算，但
    因不可歸責於己之事由，致履行顯有重大困難者，不在此限
    ；本條例施行前，債務人依金融主管機關協調成立之中華民
    國銀行公會會員，辦理消費金融案件無擔保債務協商機制與
    金融機構成立之協商，準用前項之規定，消費者債務清理條
    例第151 條第5 項、第6 項固定有明文。惟債務人依該機制
    與金融機構協商，乃在消費者債務清理條例施行之前，當時
    尚無協商不成立時得聲請更生或清算之機會，債務人對於金
    融機構提出之債務清償方案，僅有接受或不接受一途，並無
    其它選擇，且金融機構提出之債務清償方案，例如准予分期
    、降低利率及免除違約金，亦確較原債務之清償為優惠，而
    有相當之誘因，足以令債務人在力有未逮之情形下，亦貿然
    接受其債務清償方案。因此，依消費者債務清理條例第151
    條第6 項準用同條第5 項但書之規定，對於是否因不可歸責
    於己之事由致履行顯有重大困難，應斟酌前開情形，將協商
    成立時其履行已顯有重大困難者，予以囊括在內，否則債務
    人之收入既無法負擔，在別無財源之下，為信守承諾履行債
    務清償方案，豈非必須另舉新債以還舊債？準此，本件抗告
    人於95年6 月間，依金融主管機關協調成立之中華民國銀行
    公會會員辦理消費金融案件無擔保債務協商機制，與最大債
    權金融機構台新銀行成立協商，其債務清償方案於協商成立
    時即已非抗告人所能負擔，自應認係因不可歸責於抗告人之
    事由致履行顯有重大困難，而得聲請更生。
六、綜上所述，本件抗告人因負債超過資產，已不能清償債務，
    而其前此依金融主管機關協調成立之中華民國銀行公會會員
    辦理消費金融案件無擔保債務協商機制，與金融機構協商成
    立之債務清償方案，係因不可歸責於己之事由致履行顯有重
    大困難，而毀諾未完全履行，且本件又查無消費者債務清理
    條例第6 條第3 項、第8 條前段及第46條各款所列應駁回更
    生聲請之情形，揆諸消費者債務清理條例條例第3 條及第15
    1 條第5 項、第6 項之規定，抗告人聲請更生，自應准許之
    。原裁定以抗告人前此已與金融機構協商成立，且無因不可
    歸責於己之事由致履行顯有重大困難之情形，而駁回抗告人
    更生之聲請，容有未洽，抗告意旨指摘原裁定不當，求予廢
    棄，另為准予開始更生程序之裁定，為有理由，應由本院將
    原裁定廢棄，並依消費者債務清理條例第45條第1 項及第16
    條第1 項之規定，裁定如主文第2 、3 項所示。
七、據上論結，本件抗告為有理由，依清費者債務清理條例第45
    條第1 項、第16條第1 項、第15條、民事訴訟法第492 條前
    段，裁定如主文。
中    華    民    國    98    年    8     月    3     日
                  民事第一庭    審判長法  官  孫國禎
                                      法  官  潘  快
                                      法  官  春生
正本係照原本作成。
本裁定不得抗告。
中    華    民    國    98    年    8     月    3    日
                                      書記官  蘇雅慧


司法院資訊處製作；財團法人民間司法改革基金會備份。
